ACORDAO-COMPLETO-2439059

ACÓRDÃO 3020/2020 ATA 43/2020 - PLENÁRIO

VISTOS, relatados e discutidos estes autos que, no presente momento, tratam de embargos de declaração opostos pela Mendes Júnior Trading e Engenharia S/A em face do Acórdão 2.687/2020 prolatado pelo Plenário do TCU, ao apreciar a representação autuada pela SeinfraOperações por força do Acórdão 2.238/2018 proferido pelo Plenário do TCU, no âmbito do TC Processo 029.988/2017-9, para a avaliação das justificativas apresentadas pela Mendes Júnior Trading e Engenharia S/A em face das evidências de fraudes às licitações conduzidas pela Petrobras na Refinaria Presidente Getúlio Vargas (Repar) ;
	ACORDAM os Ministros do Tribunal de Contas da União, reunidos em Sessão do Plenário, ante as razões expostas pelo Relator, em:
		9.1. conhecer dos presentes embargos de declaração opostos pela Mendes Júnior Trading e Engenharia S/A em face do Acórdão 2687/2020-TCU-Plenário, nos termos do art. 34 da Lei n.º 8.443, de 1992, e do art. 287 do RITCU, para, no mérito, rejeitá-los, mantendo inalterado o aludido acórdão; e
9.2. enviar a cópia do presente Acórdão, com o Relatório e a Proposta de Deliberação, à ora embargante, para ciência.

Embargos de declaração contra acórdão que declarou a inidoneidade da Mendes Júnior Trading e Engenharia S/Ada recorrente para participar de licitação na administração federal em face das evidências de fraudes às licitações conduzidas pela Petrobras na Refinaria Presidente Getúlio Vargas (Repar).

Petróleo Brasileiro S/A.

3. Embargante: Mendes Júnior Trading e Engenharia S/A (CNPJ 19.394.808/0001-29).

13.1. Ministros presentes: José Mucio Monteiro (Presidente), Walton Alencar Rodrigues, Augusto Nardes, Aroldo Cedraz, Ana Arraes, Bruno Dantas e Vital do Rêgo.
13.2. Ministros-Substitutos convocados: Augusto Sherman Cavalcanti e Marcos Bemquerer Costa.
13.3. Ministro-Substituto presente: André Luís de Carvalho (Relator).

ANDRÉ DE CARVALHO

Ministro-Substituto André Luís de Carvalho.

Trata-se, no presente momento, de embargos de declaração opostos pela Mendes Júnior Trading e Engenharia S/A em face do Acórdão 2.687/2020 prolatado pelo Plenário do TCU, ao apreciar a representação autuada pela SeinfraOperações por força do Acórdão 2.238/2018 proferido pelo Plenário do TCU, no âmbito do TC Processo 029.988/2017-9, para a avaliação das justificativas apresentadas pela Mendes Júnior Trading e Engenharia S/A em face das evidências de fraudes às licitações conduzidas pela Petrobras na Refinaria Presidente Getúlio Vargas (Repar) .
2.	O aludido Acórdão 2.687/2020 foi prolatado pelo Plenário nos seguintes termos:
	" (...) ACORDAM os Ministros do Tribunal de Contas da União, reunidos em Sessão do Plenário, ante as razões expostas pelo Relator, em: 
	9.1. conhecer da presente representação, por atender aos requisitos legais e regimentais de admissibilidade, para, no mérito, considerá-la procedente; 
	9.2. declarar a inidoneidade da Mendes Júnior Trading e Engenharia S/A para participar de licitação na administração federal ou nos certames promovidos pelos Estados, Distrito Federal e Municípios a partir da aplicação de recursos federais, durante o período de 5 (cinco) anos, nos termos do art. 46 da Lei n.º 8.443, de 1992; devendo a referida inidoneidade ser estendida às atuais ou supervenientes pessoas jurídicas constituídas como controladas ou subsidiárias, entre outras formas, a partir da alteração nos estatutos ou contratos sociais, com vistas a absorver as atividades da empresa condenada para, com isso, burlar indevidamente a presente decretação de inidoneidade; 
	9.3. enviar a cópia do presente Acórdão, com o Relatório e o Voto, aos seguintes destinatários: 
	9.3.1. à Controladoria-Geral da União, para ciência e adoção da providência determinada pelo item 9.2 deste Acórdão no prazo máximo de 30 (trinta) dias contados da ciência desta deliberação; 
	9.3.2. à Força-Tarefa da Operação Lava-Jato perante o Ministério Público Federal no Paraná, à 13ª Vara Federal de Curitiba, à Força-Tarefa da Operação Lava-Jato perante a AdvocaciaGeral da União no Paraná e ao Conselho Administrativo de Defesa Econômica, para ciência e eventuais providências; e 
	9.4. promover o apensamento do presente processo ao TC Processo 029.988/2017-9 com vistas à consolidação das decisões proferidas pelo TCU em face das eventuais representações sobre as fraudes às licitações na Repar."
3.	Inconformada, por meio do respectivo mandatário, a Mendes Júnior Trading e Engenharia S/A opôs os seus embargos à Peça 70 sob o pretexto de o referido acórdão padecer de vícios, tendo, para tanto, apresentado os seguintes argumentos:
	" (...) IV. DO NECESSÁRIO SANEAMENTO DOS VÍCIOS QUE ACOMETEM O V. ACÓRDÃO 
	4.1. Da omissão e contradição quanto aos prazos prescricionais aplicáveis ao presente processo 
	Consoante se sustentou em sede de defesa, a continuidade do presente processo e, por consequência, da sanção aplicada à Embargante, estaria impedida em razão da consumação da prescrição da pretensão punitiva desse Tribunal, de acordo com as regras aplicáveis ao tema em debate. 
	Nesse sentido, ponderou a Embargante que para as situações específicas em que a infração apurada pelo TCU também consistisse em crime, não incidiria o prazo prescricional de dez anos, adotado por força do Acórdão nº 1.441/2016-P, mas o mesmo prazo previsto na legislação penal, em consonância com o que prevê o artigo 1º, §2º, da Lei Federal nº 9.873/1999, quando assim estabelece:
	'Art. 1º Prescreve em cinco anos a ação punitiva da Administração Pública Federal, direta e indireta, no exercício do poder de polícia, objetivando apurar infração à legislação em vigor, contados da data da prática do ato ou, no caso de infração permanente ou continuada, do dia em que tiver cessado. 
	(...) §2º Quando o fato objeto da ação punitiva da Administração também constituir crime, a prescrição reger-se-á pelo prazo previsto na lei penal.'
	Dessa forma, considerando que a infração administrativa de fraude à licitação também possui tipificação penal no artigo 90, da Lei Federal nº 8.666/1993, consistindo, concomitantemente, e resguardadas as devidas proporções, em crime e infração administrativa, não haveria dúvidas quanto ao cabimento do prazo prescricional penal.
	O Código Penal, por sua vez, define os prazos prescricionais aplicáveis com base na pena máxima privativa de liberdade cominada ao crime, sendo certo que para o crime de fraude à licitação incidiria o prazo prescricional de oito anos, nos termos do artigo 109, inciso IV, do diploma penal.
	Outrossim, de forma coerente com a legislação mencionada, sustentou-se que o início da contagem do prazo prescricional se daria com a suposta prática do ato delituoso que, ao contrário do mencionado pela equipe técnica desse Tribunal, não ocorreria com a assinatura do contrato, mas com a própria sessão do certame em que supostamente teria ocorrido a fraude.
	Isso porque, o crime de fraude à licitação - cujas principais características se refletem na infração administrativa de mesma denominação - tem natureza formal, o que significa dizer que a sua consumação ocorre com a simples prática do ato que possa vir a configurar a fraude, sendo absolutamente dispensável a homologação do certame ou mesmo a celebração do contrato, conforme entendimento consolidado pela jurisprudência de nossos Tribunais Superiores.
	Nesse sentido, considerando que a suposta fraude se consumaria antes ou durante o início do certame, não há como caracterizar a data de celebração do contrato como marco inicial da contagem da prescrição, de modo que o suposto crime/infração administrativa, se consumaria com o oferecimento das propostas (04/03/2008) , marco inicial da contagem do prazo prescricional.
	Inobstante a Recorrente ter sustentado linha defesa coerente com os fatos e tipo de apuração realizada por esse Tribunal, a equipe técnica desse TCU e, por conseguinte, o relatório do acórdão embargado, simplesmente se omitiram sobre os pontos acima destacados. 
	Ao que se extrai do trecho do acórdão, o relatório se resume a afastar o prazo de prescrição quinquenal, assim como sustentar os marcos de interrupção adotados, sem lançar uma única linha acerca da argumentação exposta pela Embargante, no sentido de que o prazo de prescrição aplicável seria aquele contido na legislação penal. 
	Além disso, ao defender os marcos de interrupção com base na jurisprudência do E. Supremo Tribunal Federal, o relatório demonstra que a posição da Corte Constitucional é totalmente favorável à aplicação da Lei nº 9.873/1999, conforme trecho em seguida colacionado: (...) .
	Mesmo esclarecendo que a jurisprudência do E. STF é totalmente favorável à aplicação da Lei nº 9.783/1999, e tendo afirmado anteriormente que 'não cabe, ainda, a aplicação por analogia do prazo prescricional previsto no art. 1º da Lei 9.873/1999, pois, em respeito ao princípio constitucional da reserva legal', o relatório acolhe apenas a parcela do entendimento da Corte Constitucional no que lhe favorece, isto é, quanto aos marcos de suspensão/interrupção da contagem.
	Essa postura é absolutamente contraditória ao próprio entendimento desse E. TCU, na medida em que mesmo lançado enquanto argumento subsidiário, não se mostra nada razoável que sejam adotados apenas os posicionamentos que favorecem a linha argumentativa adotada, ainda que sem qualquer coerência lógica com o sistema legal. Não fosse a contradição contida na própria argumentação apresentada em relatório, é certo que o Ministro Relator deixou consignado em seu voto sua contrariedade à aplicação do prazo prescricional decenal, com base no Acórdão nº 1.441/2016, assim se posicionando: (...) .
	Como bem ressalta o Ministro Relator, sua posição é contrária à orientação desse TCU, demonstrando ser pertinente a aplicação do prazo prescricional penal, conforme o comando contido no artigo 1º, § 2º, da Lei Federal nº 9.873/1999, reforçando a contradição contida no v. acórdão.
	Assim, resta claro que o v. acórdão recorrido padece dos vícios da omissão e da contradição, a serem devidamente sanados no âmbito dessa Corte de Contas.
	No primeiro caso, tem-se que o relatório simplesmente se omitiu acerca da aplicação do prazo prescricional penal, optando por refutar genericamente a aplicação da Lei nº 9.873/1999; enquanto no segundo caso, a contradição reside tanto nas incorrências contidas em relatório, quando da aplicação somente daquilo que favorece o entendimento esposado, quanto pela clara e irrefutável discordância do Ministro Relator acerca da aplicação do prazo decenal, com base no Código Civil (Acórdão nº 1.441/2016) .
	Indispensável, portanto, que os vícios acima consignados sejam imediatamente sanados, com o fim de permitir a correta intelecção do alcance e comandos do v. acordão embargado, o que se requer desde já.
	4.2. Da omissão quanto à incidência do Acórdão 2702/2018-TCU-Plenário e adequação da cumulação dos prazos das sanções de inidoneidade
	Como é de conhecimento dessa Corte de Contas, além da sanção de declaração de inidoneidade aplicada pela Controladoria-Geral da União ('CGU') 4, em face desta Embargante pelos mesmos fatos aqui discutidos, a qual se encontra em cumprimento desde 2016, está em fase de execução sanção de mesma natureza imposta por esse E TCU nos autos do TC nº Processo 013.386/2017-4, pelo prazo de três anos.
	A cumulação de sanções de declaração de inidoneidade foi objeto de estudo e consolidação de orientação por parte desse E. TCU, em que ficou consignado, por meio do Acórdão 2702/2018-TCU-Plenário, o seguinte entendimento: (...) .
	Como se denota, quando da aplicação de mais de uma sanção de inidoneidade ao mesmo interessado, deve esse Tribunal considerar que o período de cada penalidade é sucessivo, a partir de seu trânsito em julgado, porém, está limitado ao período total de cinco anos. 
	Nesse sentido, considerando que a Embargante já cumpre sanção de inidoneidade que lhe foi aplicada pelo período total de três anos, com o advento de nova penalidade por parte desse Tribunal, deveria ela cumprir apenas o prazo remanescente, totalizando o período máximo de cinco anos, em atenção ao que dispõe o precedente acima colacionado. Essa observação restou devidamente consignada no relatório do acórdão embargado, quando a equipe técnica fez o seguinte apontamento com relação ao cumprimento da penalidade: (...) 
	Em razão disso, é que a proposta de encaminhamento formulada pela equipe técnica da SeinfraOperações foi redigida nos seguintes termos: (...) .
	Ocorre, todavia, que apesar da observação lançada pela equipe técnica, e que em tudo se coaduna à orientação dessa E. Corte de Contas, o trecho de acórdão, ao mencionar a aplicação da penalidade, não fez qualquer observação quanto à necessidade de detração ou compatibilização dos prazos já cumpridos das sanções anteriores: (...) .
	Como se verifica, o trecho do dispositivo de acórdão não faz qualquer menção expressa quanto à necessidade de compatibilização dos prazos das sanções aplicadas por esse Tribunal, o que pode gerar dúvidas quanto à correta interpretação da penalidade aplicada em notório prejuízo à Embargante.
	Afinal, conquanto se entenda que essa Corte de Contas não descuidará de aplicar o entendimento que ela própria consolidou por meio de incidente jurisprudencial, o comando contido em acórdão será executado por terceiros - in casu, a CGU - mostrando-se, pois, imprescindível que se faça esse aclaramento no dispositivo de acórdão.
	Destarte, essencial que a omissão abordada neste tópico seja devidamente afastada, com o fim de que se especifique, de forma clara e expressa: (i) se haverá o cômputo do período de sanção cumprido em razão da condenação da CGU; e, (ii) se o período cumprido de sanção de declaração de inidoneidade imposta pelo TCU - no caso de ser ela mantida em último grau - se dará de forma sucessiva com as demais penalidades, totalizando o período máximo de cinco anos, nos termos do Acórdão 2702/2018-TCU-Plenário.
	V. DO PEDIDO 
	Diante do exposto, requer-se o conhecimento dos presentes Embargos de Declaração, bem como o seu processamento no efeito suspensivo previsto no artigo 287, § 3º, do RITCU, para, no mérito, dar-lhe integral provimento, sanando os vícios contidos Acórdão 2687/2020-TCU-Plenário, e permitindo a compreensão adequada do quanto julgado."
É o Relatório.

8.1. Shirlene da Silva Tavares (OAB-MG 125.126), entre outros, representando a Mendes Júnior Trading e Engenharia S/A;
8.2. Taísa Oliveira Maciel (OAB-RJ 118.488), entre outros, representando a Petrobras.

Não atuou.

EMBARGOS DE DECLARAÇÃO. REPRESENTAÇÃO. ACÓRDÃO 2.687/2020-PLENÁRIO. AUSÊNCIA DOS SUPOSTOS VÍCIOS NO REFERIDO ACÓRDÃO. CONHECIMENTO. REJEIÇÃO. COMUNICAÇÃO.

REPRESENTAÇÃO (REPR)

Secretaria Extraordinária de Operações Especiais em Infraestrutura (SeinfraOperações).

Trata-se, no presente momento, de embargos de declaração opostos pela Mendes Júnior Trading e Engenharia S/A em face do Acórdão 2.687/2020 prolatado pelo Plenário do TCU, ao apreciar a representação autuada pela SeinfraOperações por força do Acórdão 2.238/2018 proferido pelo Plenário do TCU, no âmbito do TC Processo 029.988/2017-9, para a avaliação das justificativas apresentadas pela Mendes Júnior Trading e Engenharia S/A em face das evidências de fraudes às licitações conduzidas pela Petrobras na Refinaria Presidente Getúlio Vargas (Repar) .
2. 	Os presentes embargos devem ser, preliminarmente, conhecidos pelo TCU, por atenderem aos requisitos legais e regimentais de admissibilidade, para, no mérito, serem rejeitados.
3.	Como visto, durante a Sessão de 7/10/2020, o referido Acórdão 2.687 teria sido, em suma, proferido pelo Plenário do TCU no seguinte sentido:
	" (...)  9.1. conhecer da presente representação, por atender aos requisitos legais e regimentais de admissibilidade, para, no mérito, considerá-la procedente; 
	9.2. declarar a inidoneidade da Mendes Júnior Trading e Engenharia S/A para participar de licitação na administração federal ou nos certames promovidos pelos Estados, Distrito Federal e Municípios a partir da aplicação de recursos federais, durante o período de 5 (cinco) anos, nos termos do art. 46 da Lei n.º 8.443, de 1992; devendo a referida inidoneidade ser estendida às atuais ou supervenientes pessoas jurídicas constituídas como controladas ou subsidiárias, entre outras formas, a partir da alteração nos estatutos ou contratos sociais, com vistas a absorver as atividades da empresa condenada para, com isso, burlar indevidamente a presente decretação de inidoneidade;  (...) "
4.	Ao tentar, todavia, questionar a higidez do referido Acórdão 2.687/2020, a ora embargante teria apresentado, em síntese, as seguintes alegações:
	(i) o aludido acórdão padeceria de omissão e contradição, pois não teria promovido a adequada abordagem sobre os prazos prescricionais aplicáveis ao presente processo; e
	(ii) o aludido acórdão teria incorrido em omissão sobre a incidência do Acórdão 2702/2018-TCU-Plenário e a adequação da cumulação dos prazos das declarações de inidoneidade.
5. 	Bem se vê, contudo, que a ora embargante tentou distorcer a análise realizada pela unidade técnica, com a subsequente fundamentação para o referido acórdão, ante essa alegação de suposta omissão na aplicação do prazo prescricional penal, até porque, na fundamentação do referido acórdão, a avaliação sobre o prazo prescricional aplicável foi adequada e expressamente conduzida em plena sintonia com o Acórdão 1441/2016-TCU-Plenário, não subsistindo, então, o suposto vício sobre o referido Acórdão 2.687/2020.      
6.	A ora embargante alegou, por outro lado, que o aludido acórdão não teria assinalado, no seu dispositivo, a eventual necessidade de detração ou compatibilização dos prazos impostos pelas demais declarações de inidoneidade.
7.	Ocorre, no entanto, que o regime de cumprimento das declarações de inidoneidade não deveria mesmo ser fixado previamente pelo referido dispositivo do acórdão, até porque esse procedimento caberia à autoridade administrativa executora das penalidades, e, assim, a unidade técnica teria apenas indicado, no seu parecer, o correspondente procedimento em sintonia com o Acórdão 2702/2018-TCU-Plenário, não subsistindo, pois, o suposto vício sobre o aludido Acórdão 2.687/2020.
8.	De todo modo, também não subsistiriam os demais vícios adicionais sobre o referido Acórdão 2.238/2018, até porque, aí nesses pontos, a ora embargante teria apenas promovido a mera tentativa de indevida rediscussão de mérito do feito pela estreita via destes embargos, a despeito de eles não figurarem como a via adequada para essa finalidade, em consonância com a jurisprudência firmada pelo TCU a partir, por exemplo, dos Acórdãos 2.062/2015, 2.635/2015 e 294/2016, do Plenário, e com a jurisprudência fixada pelo Superior Tribunal de Justiça a partir, por exemplo, do EDcl Resp 351490 no DJ 23/09/2002, além da jurisprudência firmada pelo Supremo Tribunal Federal em face, por exemplo, do RE 776045 AgR-ED no DJe 14/12/2016. 
9.	Em homenagem, porém, ao devido processo legal, a ora embargante poderá eventualmente manejar os subsequentes recursos legalmente cabíveis para a efetiva rediscussão futura de mérito do feito, sem a presente restrição imposta pela estreita via dos presentes embargos de declaração.
10. 	O TCU deve conhecer, portanto, dos presentes embargos para, no mérito, rejeitá-los, mantendo inalterado o aludido Acórdão 2687/2020-TCU-Plenário.
Ante o exposto, pugno pela prolação do Acórdão ora submetido a este Colegiado.
TCU, Sala das Sessões, em 11 de novembro de 2020.
Ministro-Substituto ANDRÉ LUÍS DE CARVALHO 
Relator